【裁判字號】    97,台上,4488
【裁判日期】    970918
【裁判案由】    違反著作權法
【裁判全文】
最高法院刑事判決            九十七年度台上字第四四八八號
上  訴  人  甲○○
            乙○○（原名賴韋成）
                    3
上列上訴人等因違反著作權法案件，不服台灣高等法院中華民國
九十七年四月二十三日第二審判決（九十七年度上訴字第四九一
號，起訴案號：台灣新竹地方法院檢察署九十五年度偵字第一三
０二、三三三一號），提起上訴，本院判決如下：
    主  文
原判決撤銷，發交智慧財產法院。
    理  由
本件原判決撤銷第一審判決，改判論處上訴人甲○○幫助以犯意
圖銷售而擅自以重製於光碟之方法侵害他人之著作財產權為常業
罪刑（處有期徒刑一年，減為有期徒刑六月）；乙○○以犯意圖
銷售而擅自以重製於光碟之方法侵害他人之著作財產權為常業罪
刑（處有期徒刑一年八月，減為有期徒刑十月），固非無見。
惟查：（一）被告以外之人於審判外之言詞或書面陳述，除法律
有規定者外，不得作為證據，刑事訴訟法第一百五十九條第一項
定有明文；而所謂法律有規定者，即包括同法第一百五十九條之
一至之五所規定傳聞證據具有證據能力之例外情形；故如欲採被
告以外之人於審判外之言詞，如警詢或偵查中之陳述為證據時，
必須符合法律所規定之例外情形，方得認其審判外之陳述有證據
能力，並須於判決中具體說明其符合傳聞證據例外可信之情況及
心證理由，否則即有違背證據法則及判決不備理由之違誤。原判
決採取告訴人日商新力電腦娛樂股份有限公司代理人林秋萍於警
詢、偵查中之指述、美商微軟公司代理人陳玉敏於警詢中之指述
為判決之基礎，就該部分證據之證據能力，理由說明：本件認定
事實所引用之卷內所有卷證資料（包含證人之證述、文書證據、
物證等證據），並無證據證明係公務員違背法定程序所取得，且
乙○○於第一審審理時、甲○○於第一審及原審審理時均陳明對
檢察官所提出之證據方法之證據能力沒意見等語，從而，依刑事
訴訟法第一百五十九條至一百五十九條之五之規定，本件認定事
實所引用之本件卷證所有證據（包含證人之證述），均有證據能
力等語（見原判決第四頁第一０至一八行）。惟林秋萍於警詢、
偵查中之陳述、陳玉敏於警詢中之陳述，係被告以外之人於審判
外之陳述，屬傳聞證據。甲○○於第一審民國九十六年九月十一
日行準備程序時，就受命法官詢問對於檢察官所提出之證據方法
有何意見時，答稱：「這些證據不關我的事」等語（見第一審卷
第一０七頁）。而第一審於九十六年十一月十四日審判時並未就
林秋萍於警詢、偵查中之陳述及陳玉敏於警詢中之陳述當庭宣讀
提示或告以要旨，詢問當事人有無意見或命為辯論。又原審於九
十七年三月三日行準備程序時，就受命法官詢問對於檢察官所提
出之證據方法有何意見時，甲○○答稱：「他們抓到乙○○時，
我沒有參加這個工作，任何資料都沒有我」等語（見原審卷第五
三頁），於九十七年四月二日審判時審判長亦未就上開證人林秋
萍、陳玉敏於審判外之陳述當庭宣讀提示或告以要旨，詢問當事
人有無意見或命為辯論。則上開甲○○對於林秋萍、陳玉敏於審
判外陳述之辯論，是否係對於證據能力之爭執？原審未詳加審認
，逕以甲○○對於檢察官所提出之證據方法之證據能力均沒意見
，認有證據能力，難謂妥適。（二）審理事實之法院，對於案內
與認定事實、適用法律、罪名成立與否或於公平正義之維護或對
被告之利益有重大關係之一切證據，除認為不必要者外，均應詳
為調查，然後基於調查所得之心證以為判斷之基礎；茍與認定事
實、適用法律有重要關係，或於公平正義之維護或對被告之利益
，有重大關係之事項，在客觀上認為應行調查之證據，又非不易
調查或不能調查，而未依法加以調查，或證據雖已調查而其內容
尚未明瞭者，即與未經調查無異，如遽行判決，即屬刑事訴訟法
第三百七十九條第十款所稱之當然違背法令。甲○○於第一審及
原審審理時均辯稱其因通緝而被捕，心情惶恐，於檢察官偵訊時
，思慮尚未平復，神智意識不清而製作筆錄等語。原審就此部分
未再詳予調查審認，資為綜合判斷之依據，逕以觀之甲○○九十
五年十一月二十日之訊問筆錄，就檢察官訊問之問題均能清楚回
答，條理分明，顯然無甲○○所稱沒有睡覺神志不清情形，認甲
○○所辯應係事後卸責之詞，不足採信等語，自有證據調查未盡
及判決理由不備之違背法令。（三）有罪之判決書，應於理由內
記載認定犯罪事實所憑之證據及其認定之理由，刑事訴訟法第三
百十條第一款定有明文。原判決事實欄謂上訴人乙○○基於意圖
欺騙他人於同一商品使用相同他人註冊商標之圖樣之商品、販賣
仿冒商標商品、行使偽造私文書之概括犯意、以犯意圖銷售而擅
自以重製於光碟之方法侵害他人著作財產權，並以此光碟重製物
而散布為常業之犯意，所為成立常業犯。但理由內並未說明其認
定為常業犯之理由，難謂無理由不備之違誤。（四）科刑之判決
書其宣示之主文，與所載之事實及理由必須互相適合，否則即屬
理由矛盾，其判決當然為違背法令。原判決事實記載乙○○復自
九十四年十月起，分別以月薪新台幣（下同）二萬五千元及三萬
元，僱用員工彭信順及徐帥斌，二人即與乙○○共同基於明知係
侵害著作財產權之光碟重製物品而散布為常業之犯意聯絡。於理
由亦認定乙○○就所犯上開九十五年五月三十日修正前著作權法
第九十四條第一項之以犯同法第九十一條之一第三項之明知係侵
害著作財產權之重製光碟而散布為常業罪部分，與彭信順、徐帥
斌有犯意之聯絡及行為之分擔，應成立共同正犯等語。惟原判決
主文並未記載「共同」以犯意圖銷售而擅自以重製於光碟之方法
侵害他人之著作財產權為常業，亦有理由矛盾之可議。以上或為
上訴意旨所指摘，或為本院得依職權調查之事項，應認原判決有
撤銷發回更審之原因。原判決關於上訴人等另犯商標法第八十一
條第一款之未得商標權人同意於同一商品使用相同之註冊商標罪
、同法第八十二條之販賣仿冒商品罪部分，認與渠二人所犯違反
著作權法部分具有修正前刑法牽連犯裁判上一罪之關係，基於審
判不可分之原則，應併予發回。又智慧財產案件審理法於九十六
年三月二十八日制定公布，自九十七年七月一日施行；智慧財產
法院亦於九十七年七月一日成立。關於智慧財產刑事訴訟之審判
事務，由智慧財產法院依智慧財產法院組織法之規定掌理之。又
依智慧財產案件審理法第一條前段之規定，智慧財產案件之審理
，依該法之規定。本件於該法施行前已繫屬於本院，爰依該法條
及智慧財產案件審理法施行細則第五條第二項之規定，將本件發
交智慧財產法院更為審判。
據上論結，應依刑事訴訟法第三百九十七條、第四百零一條，智
慧財產案件審理法第一條、智慧財產案件審理法施行細則第五條
第二項，判決如主文。
中    華    民    國  九十七  年    九    月   十八   日
                      最高法院刑事第二庭
                          審判長法官  莊  登  照
                                法官  黃  一  鑫
                                法官  許  錦  印
                                法官  劉  介  民
                                法官  張  春  福
      本件正本證明與原本無異
                                      書  記  官
中    華    民    國  九十七  年    九    月  二十三  日
                                                    ｍ


司法院資訊處製作；財團法人民間司法改革基金會備份。
